臺灣花蓮地方法院刑事判決　　　　　　　　　　　　　　九十三年度易字第七號
　　公　訴　人　臺灣花蓮地方法院檢察署檢察官
　　被　　　告　乙○○
　　選任辯護人　鍾年展律師
　　被　　　告　甲○○
右列被告等因詐欺案件，經檢察官提起公訴（九十二年度偵字第二七八一號），本院
判決如左：
    主  文
乙○○、甲○○，均無罪。
    理  由
一、公訴意旨略以：被告乙○○、甲○○二人共同意圖為自己不法之利益，於民國九
    十二年五月十一日起至九十二年五月十五日間之某日，在花蓮縣萬榮鄉明利村六
    鄰明利八十一號丙○○（起訴書誤載為李梅嬌）住處，明知丙○○為中度智能障
    礙之人，竟利用丙○○之精神耗弱，使丙○○將其本人之身分證交付於乙○○、
    甲○○，並由乙○○、甲○○據以為丙○○申辦三個行動電話門號後，由乙○○
    交給丙○○新台幣（下同）二千元及三張門號卡，嗣後甲○○又向丙○○取回該
    二千元，據為己有。復於九十二年六月十二日，在花蓮縣萬榮鄉紅葉村二鄰二七
    號之一甲○○住處，明知丁○○為中度智能障礙之人，竟利用丁○○之精神耗弱
    ，使丁○○同意申辦四個門號，乙○○並交給丁○○二千七百元及四張門號卡，
    丁○○於取得四張門號卡後，於不詳時地遺失，並未購買行動電話裝上該門號卡
    加以使用，卻陸續收到電話費帳單，丁○○之叔叔曾德發收到上開帳單後，始悉
    上情，因而認為被告二人涉犯刑法第三百四十一條第二項的準詐欺罪嫌。
二、按犯罪事實應依證據認定之，無證據不得認定其犯罪事實；又不能證明被告犯罪
    者，應諭知被告無罪之判決，刑事訴訟法第一百五十四條第二項、第三百零一條
    第一項分別定有明文。又刑法第三百四十一條的準詐欺罪，係以行為人意圖為自
    己或第三人不法之所有，乘未滿二十歲人之知慮淺薄，或乘人之精神耗弱，使之
    將本人或第三人之物交付為要件。與刑法第三百三十九條詐欺罪的成立相較，二
    者行為人在主觀上都是意圖為自己或第三人之不法所有或不法利益，客觀上都有
    使被害人為交付財物或提供其他財產利益的行為，且行為人均因被害人所為的上
    開處分行為，而不法獲得他人之物或財產上的利益，或使第三人得之，致被害人
    因此受有財產上的損害；不同之處在於，刑法第三百三十九條的詐欺罪，行為人
    需施以詐術，使他人因詐術陷於錯誤，並因此而為上述財產的處分行為，而第三
    百四十一條的準詐欺罪，行為人是利用未滿二十歲之人的知慮淺薄，或乘人精神
    耗弱時，施以如給付不相稱之對價等詐術以外的方法，使被害人交付財物或提供
    其他財產的利益。故若行為人並未使他人為交付財物或提供財產利益的行為，該
    他人也未因此致受有財產上損害，則若該他人事後係因為其他原因造成財產法益
    的損害，自與刑法第三百三十九條或三百四十一條的詐欺罪、準詐欺罪構成要件
    不合，而不構成上述罪名，此合先敘明。
三、本件公訴人認為被告二人犯有準詐欺罪嫌，係以證人丁○○、丙○○、曾德發、
    鍾玉梅、林岳虎、黃清泉、田曉娟、楊慧玫、黃筱茹、楊惠琪於偵查中之證述，
    證人戊○○於警詢中之證述，被告二人於警詢及偵查中之陳述，以及丁○○之殘
    障手冊、估價單、切結書、電話費帳單、通聯紀錄、通聯對象之使用人資料等，
    為其主要論據。而被告二人於本院審理時雖然都承認向丙○○及丁○○推銷申辦
    行動電話門號，丙○○及丁○○並因此各申辦四張及三張門號卡，被告甲○○另
    坦承事後有自丙○○處取得一千元的事實等情，但二人都堅決否認有準詐欺罪的
    犯行，被告乙○○辯稱：他只是一名推銷手機門號賺取佣金的業務員，因為競爭
    激烈，所以他也有透過通曉原住民語的甲○○幫忙，向原住民推銷手機門號，他
    並不知道申辦客戶中的丙○○及丁○○二人有智能障礙，而且當時有辦手機門號
    送手機或折抵現金的活動，丙○○及丁○○二人不僅沒有交付任何財物，辦好之
    後，還取得行動電話卡及行動電話折現的現金，至於丙○○事後有退款給被告甲○○一事，他並不知情等語；被告甲○○辯稱：因為乙○○不懂原住民語言來找
    他，希望他能夠幫忙找原住民申辦手機，每介紹一個門號成功，就有一百元的佣
    金抽成，所以他就和乙○○一家一家拜訪，希望有意願申辦手機的人可以找他們
    辦手機，他只有單純介紹客人給乙○○，而丙○○雖然於事後有交還給他一千元
    ，但那是丙○○自己表示要退辦行動電話門號所退還的錢，並不是他詐欺取得的
    ，他並沒有犯罪等語。
四、經本院調查的結果：
（一）丙○○為重度精神病患，患有慢性妄想型精神分裂症，丁○○則為中度智障的
      事實，有丙○○之鳳林榮民醫院診斷證明書、丁○○的殘障手冊一份，以及花
      蓮縣政府函文所附的個案資料表、身心障礙者鑑定表附卷可參。而被告二人配
      合電信業者辦門號、送手機的促銷活動，於九十三年五月十三日至花蓮縣萬榮
      鄉明利村明利八十一號丙○○的住處，推銷申辦手機門號活動，丙○○並因此
      申辦遠傳0000000000號、泛亞0000000000號、台灣大哥
      大0000000000號三個行動電話門號，且當場取得該三張門號ＳＩＭ
      卡以及促銷活動贈送手機所折抵的現金共二千元，被告二人復於九十二年六月
      十二日，在花蓮縣萬榮鄉紅葉村二鄰二七號之一甲○○住處，為丁○○申辦遠
      傳0000000000號、和信0000000000號、泛亞00000
      00000號、台灣大哥大0000000000號四個行動電話門號，乙○○並當場交付該四張門號的ＳＩＭ卡及促銷活動贈送手機所折抵的現金共計二
      千七百元給丁○○的事實，業據被告二人坦白承認，且與證人丙○○於偵查及
      本院中之證述，以及證人丁○○於偵查中之證述內容，都相符合，並有估價單
      二張、身分證切結書七張在卷可按。徵之上述客觀事實，丙○○及丁○○二人
      並未因申辦行動電話門號而受有任何損害，反而還取得電信業者為促銷推廣門
      號的手機折抵現金回饋。是本案所應審究者，在於縱使丙○○與丁○○於申辦
      行動電話門號當時確屬精神耗弱之人，縱使被告二人明知並故意利用該二人之
      精神耗弱情狀推銷行動電話門號，丙○○與丁○○究竟因為申辦行動電話門號
      而交付何財物或提供何財產利益？致受有何損害？並使被告二人因此取得何不
      法利益？
（二）查丙○○與丁○○雖然分別於上述時、地，當場提出身分證作為申辦行動電話
      門號之用，但被告二人於辦妥申辦程序後當場即將身分證交還給丙○○及丁○○，且丙○○及丁○○二人除此之外均未再因申辦門號的手續而交付任何物品
      給被告二人的事實，除據被告二人供述詳盡外，並據證人丙○○及與丁○○同
      至甲○○住處申辦行動電話門號的證人戊○○於本院證述明確，顯見丙○○及
      丁○○二人，並未因為被告二人推銷申辦行動電話門號，而有交付財物或提供
      具有財產利益的行為。
（三）又而丙○○因為申辦門號當場即取得上述遠傳、泛亞、台灣大哥大的三張門號
      卡，以及促銷活動贈送手機所折抵的現金共二千元，折抵現金之計算方式詳如
      卷附之估價單所示：遠傳七百元、泛亞七百元、台灣大哥大六百元；丁○○因
      為申辦門號當場即取得上述和信、遠傳、泛亞及台灣大哥大的四張門號卡及促
      銷活動贈送手機所折抵的現金共計二千七百元，折抵現金之計算方式詳如卷附
      之估價單所示：和信七百元、遠傳七百元、泛亞七百元、台灣大哥大六百元的
      事實及證據，業已詳如上述，亦足徵丙○○及丁○○二人於電信業者促銷活動
      期間申辦門號，反可享有促銷活動的優惠內容而取得現金回饋，並無受有損害
      可言。
（四）再徵之國內的電信業者彼此競爭激烈，為擴張客戶數，不但常會有申辦門號送
      手機或其他的促銷活動以吸引大眾申辦，且會將大量的推銷申辦門號業務外包
      給業者，並對申請程序的要求也極為寬鬆等情，已為公眾所週知之事實。而被
      告乙○○當時為侑信鑫實業股份有限公司的業務員，負責的就是推銷申辦門號
      的工作，並視申辦成功的門號數，依月租費的高低，一個門號抽取三百元至五
      百元不等的佣金，故被告乙○○在激烈競爭的情況下，為推廣業務，不但刊登
      廣告並四處推銷門號，且請通曉原住民語之被告甲○○介紹其向原住民推銷申
      辦，每介紹成功一個門號就自費給付甲○○佣金一百元，在推銷時均會對客戶
      詳細說明優惠回饋方式及各種資費方案，也會說明申辦手機後每月的寄發帳單
      的收費情形，其中原住民部分因知道有優惠的促銷方案，共約有五、六十人次
      申辦門號等情，業據被告二人於本院審理時供承甚詳，並有乙○○的名片一張
      附卷可佐，足徵被告二人所為之門號推銷行為，實為一般推銷行動電話門號的
      業務員的工作常態，是被告二人因成功推銷門號所取得的佣金，自屬合法而難
      認為是不法的利益。
（五）綜合上情可知，丙○○與丁○○並不因申辦行動電話門號的行為而交付財物或
      提供財產利益，也未因申辦行為受有任何損害，更難認被告二人有取得任何不
      法利益，故縱認丙○○與丁○○於申辦行動電話門號當時確屬精神耗弱之人，
      且被告二人係明知並故意利用該二人之精神耗弱情狀推銷行動電話門號，亦與
      刑法第三百四十一條第二項準詐欺罪的構成要件不符。況證人丙○○於本院審
      理時證稱她之前和被告甲○○及乙○○都不認識，她不發病的時候，別人和她
      講話她都聽得懂，並能大致詳述被告二人至其住處推銷申辦門號的大致過程，
      且坦言之後她還有找鄰居也來申辦等語，雖其因本身患有慢性妄想型精神分裂
      症而就細節有部分誇大之處，然徵之其當庭的表現，堪信其於未發病時，並不
      當然有精神耗弱的情形，且一般外人也難從外觀就輕易觀知其精神障礙情狀；
      而丁○○雖為中度智障之人，且證人戊○○於本院也證稱單從外觀，就可以看
      得出來丁○○的頭腦有問題等語，然而戊○○亦證稱：丁○○至甲○○住處申
      辦手機門號的整個過程他都在場，現場還有甲○○的媽媽和叔叔等人，丁○○
      雖然頭腦怪怪的，但都很清楚整個過程，知道是要申辦手機門號，拿現金等語
      ，並證稱丁○○有在紅葉村的溫泉上班，丁○○是自己去應徵受雇的，在溫泉
      處負責掃地、整理外場、洗浴池等工作，而他之所以認為其他人單從外觀，就
      知道丁○○頭腦有問題，是因為丁○○常常酒醉等語（詳參本院卷第七十九頁
      至第八十三頁），足可推知丁○○雖然常常酒醉，但既能自己應徵受錄用取得
      工作，並對申辦手機門號的整個過程及可以因此拿現金的促銷活動都很清楚，
      則其平時是否均處於精神耗弱狀態，外人是否均得以知悉，誠有疑義。是被告
      二人辯稱丙○○及丁○○二人在申辦行動電話時都看不出來精神狀態有異樣，
      而且該二人還因為申辦門號可以拿現金的促銷活動而辦了好幾支門號，丙○○
      並因此還介紹鄰居也來申辦，他們並不知道原來丙○○及丁○○有精神疾病或
      智障等語，尚屬可信。本件並不能以丙○○與丁○○二人分別為精神病患及智
      障之人就推斷該二人於申辦行動電話當時的精神狀態已達到精神耗弱的程度，
      且被告二人既不知丙○○及丁○○二人的精神狀態，自難認為被告二人有利用
      該二人之精神耗弱情狀推銷行動電話門號之情。
（六）而公訴人所舉之證人鍾玉梅、林岳虎、黃清泉、田曉娟、楊慧玫、黃筱茹、楊
      惠琪等人於偵查中之證述，以及電話費帳單、通聯紀錄、通聯對象之使用人資
      料等證據，均只能證明丙○○及丁○○二人事後並未使用所申辦取得的門號卡
      ，以及丁○○遺失門號卡後遭不明人士盜打的事實，然丁○○既係因自己事後
      遺失門號卡而生遭盜打的損失，即不得認為是因為申辦行動電話門號行為而生
      的損害。又證人丙○○雖指稱被告甲○○事後有向她要回二千元，被告江明榮
      亦自承丙○○事後有交付一千元給他等語，然此實為甲○○是否另涉侵占罪名
      的問題，亦非為申辦行動電話門號行為而生的損害。
五、綜上所述，本院認為依據檢察官起訴內容及所舉證據，被告二人的行為並不足以
    構成刑法第三百四十一條第二項的準詐欺罪，自難僅以丙○○及丁○○為精神病
    患或智障之人，即認被告二人對其等推銷行動電話門號申辦活動的行為犯罪，本
    件應僅係丙○○或丁○○二人所締結的契約是否無效或得撤銷的民事糾葛，應循
    民事途徑解決。此外，本院復查無其他積極證據足資證明被告二人犯罪，揆諸前
    開說明，被告二人的犯罪既均不能證明，自應為無罪之諭知。
六、據上論斷，應依刑事訴訟法第三百零一條第一項前段，判決如主文。
本案經檢察官己○○到庭執行職務。
中      華      民      國        九十三      年    十    月    二十九  日
                              臺灣花蓮地方法院刑事第三庭
                                  審判長法  官  鄭培麗
                                        法  官  饒金鳳
                                        法  官  陳雅敏
右正本證明與原本無異。
如對本判決不服，應於送達後十日內，向本院提出上訴狀。（應抄附繕本）告訴人或
被害人如對於本判決不服者，應具備理由請求檢察官上訴，其上訴期間之計算係以檢
察官收受判決正本之日期為準。
                                  法院書記官
中      華      民      國        九十三      年    十一    月    一    日
